【裁判字號】    98,上易,244
【裁判日期】    980525
【裁判案由】    偽造文書等
【裁判全文】
臺灣高等法院高雄分院刑事判決         98年度上易字第244號
    上  訴  人  臺灣高雄地方法院檢察署檢察官
    被      告  甲○○
    選任辯護人  謝秋蘭  律師
上列上訴人因被告偽造文書等案件，不服臺灣高雄地方法院97年
度易字第1046號中華民國98年2 月9 日第一審判決（起訴案號：
臺灣高雄地方法院檢察署97年度偵字第19703 號），提起上訴，
本院判決如下：
    主  文
上訴駁回。
    理  由
一、公訴意旨略以：被告甲○○係址設高雄縣大樹鄉○○路63號
    東森製麵廠（下稱製麵廠）負責人，前於民國96年6 月4 日
    為警查獲未經申請許可，非法聘僱他人所聘僱外勞BONGATO
    ARLENE MARILAO（護照號碼：PP0000000） 、AWINGAN MARG
    ARITA BANGCOD （護照號碼：SS0000000） 、YULIS （護照
    號碼：AA431083）等3 人於製麵廠從事包麵、撿麵、煮麵及
    打掃清潔等工作，而違反就業服務法第57條第1 款之規定，
    甫經高雄縣政府於96年9 月29日以勞府組字第0000000000A
    號裁處書處罰鍰新臺幣（下同）19萬元。竟仍不知悔改，於
    受前開行政處分後5 年內，明知不得聘僱未經許可之外國人
    ，仍自96年10月初某日，以日薪600 元之代價，聘僱逾期停
    留印度籍外勞AYYADURAI MANIKANDAN（護照號碼：E0000000
    ，下稱A.M.），在上開地址從事製麵工作。嗣於96年10月24
    日21時40分許，為警在高雄縣大樹鄉○○村○○路與河濱一
    巷交岔口盤查，查得A.M.係逾期停留之外國人，遂將A.M.帶
    回高雄縣政府警察局仁武分局九曲派出所（下稱九曲派出所
    ）偵查，並於翌日通知僱主甲○○至派出所說明。詎被告甲
    ○○竟基於行使偽造特種文書之犯意，令不知情之員工任傳
    忠，持偽造SUBBAIYAN MURTHI（護照號碼：F00000000 ，下
    稱S.M.）之中華民國外僑居留證（下稱系爭居留證）、外國
    人工作許可證（下稱系爭工作證）至九曲派出所，向警員謊
    稱該外籍勞工係S.M.，足生損害於警政單位核發外僑居留證
    及行政院勞工委員會對外勞管理之正確性，因認被告甲○○
    涉犯刑法第216 條、第212 條行使偽造特種文書及就業服務
    法第63條第1 項後段5 年內再次非法聘僱或經他人申請來台
    或未經許可外籍勞工等罪嫌云云。
二、按犯罪事實應依證據認定之，無證據不得認定犯罪事實；次
    按不能證明被告犯罪者，應諭知無罪之判決，刑事訴訟法第
    154 條第2 項及第301 條第1 項分別定有明文。而認定不利
    於被告之事實，須依積極證據，苟積極證據不足為不利於被
    告事實之認定，即應為有利於被告之認定。另按事實之認定
    ，應憑證據，如未能發現相當證據，或證據不足以證明，自
    不能以推測或擬制之方法，以為裁判基礎；認定犯罪事實，
    所憑之證據，雖不以直接證據為限，間接證據亦包括在內，
    然無論直接或間接證據，其為訴訟上之證明，須於通常一般
    之人均不致於有所懷疑，而得確信其為真實之程度者，始得
    據為有罪之認定，倘其證明尚未達到此一程度，而有合理性
    懷疑之存在時，即無從為有罪之認定，最高法院30年上字第
    816 號、40年台上字第86號、76年台上字第4986號分別著有
    判例意旨可資參照。
三、公訴人認被告甲○○涉犯上開罪嫌，無非係以被告之供述、
    證人即被告所雇用之外勞A.M.於警詢之證述、證人即翻譯人
    員本傑（護照號碼：E0000000）於偵查中之證述、證人即被
    告之員工任傳忠於偵查中之證述、證人即查獲本件之員警馬
    佳佑於偵查中之證述、證人廖錦賢於警詢中之證述、證人黃
    舜心於偵查中之證述、S.M.之中華民國外僑居留證影本、外
    國人工作許可證影本、A.M.護照影本各1 份、現場照片6 張
    、外籍配偶查詢資料、高雄縣政府96年9 月29日府勞組字第
    0000000000A 號裁決書等資為論據。
四、訊據被告甲○○固坦承有叫證人任傳忠拿系爭居留證及工作
    證到警察局，然堅決否認知悉該居留證及工作證為偽造，而
    有公訴人所指上開犯行，並辯稱：該印度籍外勞是10月初來
    ，我都叫他「印度的」，我有嘗試教他2 天，但發現語言不
    通，所以就沒有正式僱用他。我會留下他，是因為他來時有
    出示系爭居留證及工作證，且居留證上的照片是他的，因此
    才留他。他自始至終都沒給我看過他的護照。試作2 天之後
    ，我有聯繫「阿信」把他載回去，但對方遲遲不來，我就讓
    他暫時住在我工廠旁。我是接到警察通知時，想說他有出示
    過系爭證件，所以到他房間袋子裡找出，透過任傳忠拿給警
    察查證，一直到警方查證後，我才知道這2 個證件是假的，
    何況警方都要查證1 個多小時，我們未經查證怎知道是假的
    等語。
五、經查：
  (一)被告陳稱因製麵廠人手不足，經友人廖錦賢介紹認識綽號「
    阿信」之成年人，並與「阿信」電話聯繫接洽找尋工人事宜
    等情，與證人廖錦賢、任傳忠於警詢證述之內容（見他字卷
    第15頁、第18頁）大致相符，而堪以採信。足徵被告當初確
    實因製麵廠人力不足，而有僱用工人之需求，因此由「阿信
    」為被告找尋工人（即外勞A.M.）。
  (二)系爭居留證及工作證均係偽造一事，有內政部入出國及移民
    署97年11月4 日移署資處伶字第09711113600 號函、行政院
    勞工委員會97年4 月11日勞職許字第0970031446號函在原審
    易字卷第58頁、第61頁可稽，堪予認定。
  (三)證人乙○○於原審97年10月30日審理時結證稱：我幾乎每天
    要到被告的製麵廠拿麵，印度男的外勞來製麵廠時我剛好在
    現場，當時有2 個印度籍的人，1 個會講中文，另1 個幾乎
    不會講中文，當時我們有向他要證件，就拿出工作證及居留
    證（經提示證人乙○○當庭確認即為系爭工作證及居留證）
    給我們看，會講中文的印度人說這是他們的工作證，他有說
    要留在製麵廠的印度人會講中文。被告有要求要看護照，會
    講中文的印度人說等一下會拿給被告看。整個過程都是會講
    中文的印度人在主導等語（見原審易字卷第41頁至第45頁）
    。證人乙○○與被告間僅有生意往來之交情，並無任何特殊
    交情，自無甘冒偽證罪責而為不實之證述，故認其證言應堪
    採信。證人即印度籍外勞A.M.雖於警詢時證稱：系爭居留證
    及工作證不是我所有，沒有看見該等證件等語（見他字卷第
    7 頁），然系爭居留證及工作證均為偽造之證件，業如前述
    ，且證人A.M.係逾期滯留臺灣，有A.M.護照及外僑入出境資
    料處理系統查詢表附於他字卷第21頁、第26頁可憑，其非法
    滯留臺灣之行為已有可議，是否為求留在臺灣工作而持有本
    件偽造證件以供魚目混珠，仍不無可能，則其是否為求脫免
    刑責而謊稱未曾見過系爭證件之情形，亦有可能，故證人A.
    M.上開所證，不足採信。準此，證人乙○○上開證述與被告
    所辯系爭居留證及工作證為外勞A.M.所有等節相符，被告此
    部分辯解，堪信為真實。
  (四)被告本欲聘僱外勞A.M.等情，業據被告所承認，並經證人乙
    ○○、廖錦賢等人證述明確，且外勞A.M.於97年10月初某日
    初抵被告製麵廠時，亦有出示系爭居留證及工作證，況證人
    A.M.於警詢復稱，其只有從事做麵工作，工作1 天被告支付
    薪水600 元，其在製麵廠18天共領9200元等語，倘非證人A.
    M.在製麵廠有實際工作，並領有薪水，豈可明確說出被告每
    日給與之薪水若干，且帶同警方到被告製麵廠查證，又被告
    豈有無償供應其吃、住長達約20天，由此可證，被告確實有
    僱用A.M.從事製麵工作。然：
  1.被告前因違反就業服務法第57條第3 款、第1 款之規定，分
    別經高雄縣政府於96年9 月29日以勞府組字第0000000000號
    、第0000000000A 號裁處書處罰鍰3 萬元、19萬元在案，此
    有高雄縣政府上開裁處書2 份附卷可考（他字卷第33頁至第
    36頁）。衡情，一般人所事違法行為遭處罰後，於一定期間
    內，因該裁罰對行為人嚇阻之效果仍在，多半不致於在短期
    內重蹈覆轍，是認被告於相隔不到數日之時間，應不可能在
    明知外勞A.M.所提出之系爭證件為偽造之情況下，仍堅持僱
    用。
  2.證人A.M.之護照為真正，係由其隨身攜帶而自行保管，是為
    警查獲時始能從其身上取出，以供確認真實身分之用，既證
    人A.M.所提供之系爭居留證及工作證為假，其自無可能提出
    真實護照供被告比對，況證人乙○○於原審時亦證稱：應徵
    當日被告有要求看A.M.之護照，但對方答稱等一下再拿給被
    告看等語（見原審易字卷第42頁、第43頁），亦無從證明被
    告之後確實有看過證人A.M.之護照，故被告辯稱從未見過證
    人A.M.之護照，亦非不足採。
  3.被告因經員警通知後，乃指示不知情之證人任傳忠，持系爭
    居留證、工作證至九曲派出所說明，業經證人任傳忠證述在
    卷（見他字卷第18頁、第67頁），若被告已知系爭證件均係
    偽造，豈有甘冒為警發現而受行使偽造特種文書罪之刑責，
    仍將系爭證件交由證人任傳忠持交員警。
  4.被告若知悉外勞A.M.所持之系爭證件係偽造，其主觀上應認
    知外勞A.M.係非法外勞，為避免此事曝光，應當會嚴禁外勞
    A.M.在外遊蕩，對其行動會加以限制，豈有容任其於夜間在
    外徘徊，以致遭警查獲之情形發生。
  (五)綜上所述，足見被告所辯不知系爭居留證及工作證均係偽造
    等語，堪以採信。被告既合理信賴證人A.M.所提出之工作證
    為真，而予以僱用，其僱用證人A.M.之行為，即無違反就業
    服務法第57條第1 款「聘僱未經許可、許可失效或他人所申
    請聘僱之外國人」之故意。故依公訴人所舉之證據，雖可證
    明系爭居留證及工作證均係偽造，但尚難遽此認定被告明知
    系爭居留證及工作證均為偽造，是其所為訴訟上之證明，尚
    未達通常一般之人均不致有所懷疑，而得確信被告有公訴意
    旨所指犯行之程度，故仍有合理懷疑存在。此外，復查無其
    他積極證據足認被告有公訴人所指之上述犯行，揆之首開法
    條規定及判例意旨，本件既不能證明被告犯罪，自應諭知被
    告為無罪之判決。
六、原審以不能證明被告甲○○犯偽造文書等罪，而為被告無罪
    之諭知，核無違誤；檢察官上訴意旨，以：(一)證人A.M.警詢
    時之陳述應有證據能力，因證人A.M.於警詢中之陳述，為被
    告以外之人於審判外之陳述，屬於傳聞證據，而證人A.M.已
    於96年12月5 日由高雄縣移民署專勤組人員遣送出境、返回
    印度，復有本署電話紀錄單、內政部警政署外僑入出境資料
    處理各1 紙附卷可參，證人A.M.顯屬已滯留國外而無法傳喚
    。而證人A.M.於警詢時所為之陳述並無受外力之干擾，且製
    作該筆錄之員警並未有何不正之方法而取得證人A.M.之陳述
    ，加以證人A.M.與被告素無怨隙，並無攀誣被告之必要等情
    ，又該證據係證明被告犯罪事實之存否所必要，況於審判程
    序中，發生事實上無從為直接審理之原因時，若不承認該陳
    述之證據適格，即有違背實體真實發現之訴訟目的，是以，
    證人A.M.於警詢時之證述應有證據能力。(二)本件證人A.M.於
    警詢中已就其工作內容及受僱情形為詳細具體之陳述，證稱
    ：從事製麵工作，工作1 日被告支付薪水600 元，其在製麵
    廠18天，共領9,200 元等語，核與證人鄭明光於本署檢察官
    偵查中證稱：工廠教人做麵時，有親自示範及用講的，1 日
    工資約600 至700 元相符。至證人乙○○雖曾看過A.M.在被
    告所經營之製麵廠外走動乙節，但伊至製麵廠之時間短促，
    且僅看過A.M.2 、3 次，故A.M.實際上在該製麵廠居住、工
    作之情形，實透過被告告知，證人乙○○對A.M.是否有在被
    告經營之製麵廠內工作等情形不甚熟悉，故伊之證述並無法
    作為證明被告未僱用A.M 之有利認定。若被告並無僱用A.M.
    ，則於A.M.為警查獲時，被告何須趕忙提出系爭證件，交由
    證人任傳忠持交員警？故被告所辯，委無可採。(三)被告前因
    違反就業服務法第57條第3 款、第1 款之規定，分經高雄縣
    政府處罰鍰3 萬元、19萬元在案。又製造業聘僱外籍勞工，
    須符合申請資格，備妥相關文件，並親自或透過仲介公司向
    中央主管機關即行政院勞工委員會提出申請始可，此有就業
    服務法、雇主聘僱外國人許可及管理辦法定有明文。衡情，
    一般人所從事違法行為遭處罰後，於一定期間內，因該裁罰
    對行為人嚇阻之效果仍在，多半不致於在短期內重蹈覆轍。
    而本件與前案相距之時間甚短，被告於前案遭裁處後，理應
    對聘僱外籍勞工之規定知之甚詳，竟仍不依法定程序向主管
    機關提出外籍勞工之申請，僅透過真實姓名年籍不詳、綽號
    「阿信」之外籍人士居間介紹，顯有聘僱未經許可之外國人
    之故意。再者，被告既已因違反就業服務法遭高雄縣政府裁
    處有案，其僱用外國人時，更應詳加檢視系爭證件持有者與
    照片是否相同，此乃一般人本於一般認知能力均甚易於了解
    ，足信被告明知系爭外僑居留證及工作證非A.M.所有；又證
    人即被告之員工任傳忠於本署檢察官偵查中具結證稱：系爭
    外僑居留證、外國人工作許可證係由被告所持有，置於辦公
    室抽屜中；A.M.被查獲後，被告始指示任傳忠自辦公室抽屜
    內將系爭外僑居留證、工作證拿去給警員看等情，足認系爭
    證件實係被告所持有，以備其所有之工廠受檢查時得行使之
    ：且被告明知系爭證件均係偽造，然本於僥倖心理，仍指示
    不知情之員工任傳忠持交員警。(四)護照係外國人入境我國後
    之重要身分證明，其真實度遠比外僑居留證、工作許可證等
    更能證明外國人之真實身分，而被告明知A.M.無法提出護照
    ，以便雇主可與系爭外僑居留證及工作許可證比對，則系爭
    外僑居留證及工作許可證是否為真實即屬有疑，且系爭外僑
    居留證之照片與A.M.本人顯然不相同，系爭證件均係偽造，
    詎被告仍聘僱未經許可之外國人，又行使偽造之系爭居留證
    及工作證，核其所為，係犯刑法第216 條、第212 條行使偽
    造特種文書及就業服務法第63條第1 項後段5 年內再次非法
    聘僱或經他人申請來台或未經許可外籍勞工等罪嫌，已堪認
    定。原審漏未審查上情，遽為被告無罪判決，尚有未恰云云
    。然查：(一)證人A.M.已於96年12月5 日被遣送出境、返回印
    度，顯屬已滯留國外而無法傳喚，而證人A.M.於警詢時所為
    之陳述並無受外力之干擾，且製作該筆錄之員警並未有何不
    正之方法而取得證人A.M.之陳述，加以證人A.M.與被告素無
    怨隙，並無攀誣被告之必要等情，又該證據係證明被告犯罪
    事實之存否所必要，況於審判程序中，發生事實上無從為直
    接審理之原因時，若不承認該陳述之證據適格，即有違背實
    體真實發現之訴訟目的，是以，證人A.M.於警詢時之證述應
    有證據能力，但其證據證明力如何？則有待斟酌，因證人A.
    M.係逾期滯留臺灣，有A.M.護照及外僑入出境資料處理系統
    查詢表附卷可憑，其非法滯留臺灣是否為求留在臺灣工作而
    持有本件偽造證件以供魚目混珠，不無可能，則其是否為求
    脫免刑責而謊稱未曾見過系爭證件之情形，亦有可能，故證
    人A.M.上開所證，不足採信。(二)被告雖有僱用A.M.從事製麵
    工作，但A.M.所持之系爭居留證及工作證，當初在派出所時
    警方查證了1 個多小時仍不能確定是否為偽造的等情，業據
    證人任傳忠於偵查中結證屬實（見他字卷第67頁），可見被
    告誤以為A.M.係合法居留，且有工作證，故無須親自或透過
    仲介公司向中央主管機關即行政院勞工委員會提出申請，即
    可加以雇用，被告若知悉外勞A.M.所持之系爭證件係偽造，
    其主觀上應認知外勞A.M.係非法外勞，為避免此事曝光，理
    當嚴禁外勞A.M.在外遊蕩，以免被查獲。(三)被告既不知系爭
    居留證及工作證均係偽造，而予以僱用證人A.M.之行為，即
    無違反就業服務法第57條第1 款「聘僱未經許可、許可失效
    或他人所申請聘僱之外國人」之故意，則被告之行為自不構
    成犯罪。是檢察官上訴，為無理由，應予駁回。
據上論斷，應依刑事訴訟法第368條，判決如主文。
本案經檢察官陳建年到庭執行職務。
中    華    民    國    98    年    5     月    25    日
                  刑事第二庭    審判長法  官  林正雄
                                      法  官  陳啟造
                                      法  官  黃壽燕
以上正本證明與原本無異。
不得上訴。
中    華    民    國    98    年    5     月    25    日
                                      書記官  梁雅華


司法院資訊處製作；財團法人民間司法改革基金會備份。
